臺灣高等法院刑事判決　　　　　　　　95年度上訴字第4506號
上　訴　人　甲○○
即　被　告
指定辯護人　本院公設辯護人　乙○○
上列上訴人因偽造有價證券等案件，不服臺灣桃園地方法院95年
度訴字第1764號，中華民國95年11月7日第一審判決（起訴案號
：臺灣桃園地方法院檢察署95年度偵緝字第813號），提起上訴
，本院判決如下：
    主  文
上訴駁回。
    事  實
一、甲○○於民國（下同）九十一年間因妨害風化案件，經臺灣
    桃園地方法院以九十一年度訴字第八七九號判處有期徒刑五
    月確定，於九十二年二月二十七日易科罰金執行完畢。緣甲
    ○○於八十九年某月間拾得丙○○遺失之國民身分證影本（
    甲○○涉犯侵占離本人所持有之物罪嫌部分，未據起訴且業
    已罹於追訴權時效），至九十三年二月間，甲○○與某真實
    姓名年籍不詳之成年女子（下稱甲女），共同意圖為自己不
    法之所有，二人先於九十三年二月下旬某日在桃園縣某處，
    委託某不知情之刻印人員偽造「丙○○」之印章一枚（如附
    表編號五），再於九十三年二月二十七日，偕同甲女與不知
    情之宋隆水（業經檢察官為不起訴處分確定）前往桃園縣桃
    園市○○街七十七號之臺東區中小企業銀行股份有限公司（
    下稱臺東企銀）桃園分行，以宋隆水（洪萬興實業社）名義
    向該行申辦貸款新台幣（下同）七十萬元，並由甲女持丙○
    ○之國民身分證影本，冒充丙○○擔任宋隆水貸款之連帶保
    證人，並推由甲女以蓋用偽造「丙○○」印章產生偽造印文
    ，及偽造「丙○○」署押（簽名）之方式，接續偽造丙○○
    名義之臺東企銀金多利中小企業簡便貸款申請書暨資料表、
    授信約定書、及授權書各乙件（如附表編號一、二、三所示
    ），甲○○與甲女並意圖供行使之用，由甲女以相同方式偽
    造「丙○○」與宋隆水（洪萬興實業社）共同擔任發票人、
    金額七十萬元、發票日九十三年二月二十七日、未記載到期
    日之本票乙紙（如附表編號四所示）。偽造完成後，將偽造
    之上開本票、申請書暨資料表、授信約定書、授權書一併持
    以向臺東企銀桃園分行承辦人員行使之，使該行承辦人員陷
    於錯誤，而於同日核撥貸款七十萬元至宋隆水在該分行開設
    之第一一一八八號帳戶，足以生損害於台東企銀桃園分行及
    丙○○。甲○○旋即提領上開款項與甲女朋分花用。所領取
    ，足生損害於臺東企銀及丙○○本人。嗣甲○○及宋隆水均
    未依約償還貸款，經臺東企銀持上開本票向臺灣桃園地方法
    院聲請對丙○○裁定強制執行裁定，丙○○方知身份遭冒用
    ，遂提起確認本票債權不存在之訴並經本院桃園簡易庭以九
    十三年度桃簡字第九三號民事判決勝訴確定，始經臺東企
    銀對宋隆水提起告訴而循線查悉上情。
二、案經臺灣桃園地方法院檢察署檢察官自動檢舉偵查起訴。
    理  由
一、證人宋隆水、丙○○於警詢及偵查之陳述，業經被告甲○○
    及辯護人於原審及本院審判程序中同意作為證據，且本院審
    酌該等陳述作成時之情況，並非出於非任意性或不正取供，
    應無違法或不當情事，認為適當，是依刑事訴訟法第一百五
    十九條之五第一項規定，得為證據。另證人丙○○、張蘭英
    、魏龍華於偵查中所為之證言，業經合法具結，且均係出於
    自由意志所為，並無顯有不可信之情況，依刑事訴訟法第一
    百五十九條之一第二項，亦得為證據。
二、前揭犯罪事實，業據被告於偵查、原審及本院審理中自白不
    諱，核與證人宋隆水、張蘭英、丙○○、魏龍華分別於警詢
    及偵查中所證述之情節大致相符，復有臺東企銀簡便貸款申
    請書暨資料表、本票、授權書、授信約定書及原審法院桃園
    簡易庭九十三年度桃簡字第九三號民事判決書、及台東企
    銀檢送之存摺資料查詢表、查詢帳戶餘額表、本金及利息明
    細資料查詢及列印表、催收放款漲卡（本院卷第八十一頁至
    第八十五頁）可稽，事證已臻明確。被告與甲女以冒用「丙
    ○○」擔任借款連帶保證人之方式，偽造「丙○○」名義之
    本票及相關貸款文件申辦貸款，自係施用詐術，使台東企銀
    桃園分行承辦人員陷於錯誤而交付財物，並均足以生損害於
    台東企銀桃園分行及丙○○。至於被告於本院雖另以其罹患
    憂鬱症，精神狀態不佳等語置辯。惟本院經調取被告在行政
    院衛生署桃園醫院及長庚紀念醫院之病歷資料，囑託行政院
    衛生署桃園療養院就被告行為時之精神狀態實施鑑定，鑑定
    結果為：「結論：邱員（即被告）應為低落性情感疾患、酒
    精依賴之個案。涉案時之精神狀態，應未達精神耗弱之程度
    。」，「理由：... 邱員九十三年涉案時符合低落性情感疾
    患之診斷，雖然曾出現關係意念，但未達妄想程度，可以以
    多疑解釋，未達精神病狀態。從冒用丙○○之身分證、找宋
    隆水當借款人、偽簽丙○○之署押、偽刻丙○○之印文、之
    後也還了部分貸款，顯示其行為有計畫，現實判斷力符合邏
    輯，涉案時間長，非一時衝動所為，非一時於酒精中毒情況
    下所為。智力測驗結果顯示邱員語文智商九十八，操作智商
    九十五，全智商九十六，屬中等智能程度，未達智能不足，
    由以上所述，推估邱員涉案時之精神狀態，應未達精神耗弱
    之程度。」，有精神鑑定報告書可憑（本院卷第九十二頁至
    第九十五頁），足見被告行為時精神狀態正常，所辯核屬意
    圖卸責之詞，不足採信。綜上所述，本件事證已臻明確，被
    告之犯行洵堪認定，應予依法論科。
三、
  (一)核被告所為，係犯刑法第二百十六條、第二百十條之行使偽
    造私文書罪、第二百零一條第一項之偽造有價證券罪、第三
    百三十九條第一項之詐欺取財罪。被告偽造「丙○○」印章
    及署押之行為，為其偽造有價證券、偽造私文書之部分行為
    ，而偽造私文書、行使偽造有價證券之低度行為，復各為行
    使偽造私文書、偽造有價證券之高度行為所吸收，均不另論
    罪。被告與甲女就上開犯行具有犯意聯絡及行為分擔，或推
    由甲女實施犯罪構成要件行為，為共同正犯。被告利用不知
    情之某刻印行人員為偽造「丙○○」印章之行為，係間接正
    犯。被告所犯上開偽造有價證券罪、行使偽造私文書罪、詐
    欺取財罪間，有方法行為與目的行為之牽連關係，依修正前
    刑法第五十五條之規定，應從較重之偽造有價證券罪論斷。
    又被告前於九十一年間因妨害風化案件，經臺灣桃園地方法
    院以九十一年度訴字第八七九號判處有期徒刑五月確定，於
    九十二年二月二十七日易科罰金執行完畢，有本院被告前案
    紀錄表參，其於五年以內再故意犯有期徒刑以上之本罪，為
    累犯，應依修正前刑法第四十七條規定，加重其刑。
  (二)被告行為後，刑法於九十四年二月二日修正公布，於九十五
    年七月一日施行。有關法律變更適用情形如下：
  (1)被告所犯上開各罪雖未修正，但被告行為後，刑法施行法於
    九十五年六月四日增訂公布之第一之一條規定「中華民國九
    十四年一月七日刑法修正施行後，刑法分則編所定罰金之貨
    幣單位為新臺幣。九十四年一月七日刑法修正時，刑法分則
    編未修正之條文定有罰金者，自九十四年一月七日刑法修正
    施行後，就其所定數額提高為三十倍。但七十二年六月二十
    六日至九十四年一月七日新增或修正之條文，就其所定數額
    提高為三倍。」被告所犯刑法第三百三十九條第一項詐欺取
    財罪之罰金刑部分，依行為時罰金罰鍰提高標準條例第一條
    第一項前段規定提高折算結果，與依行為後刑法施行法第一
    之一條規定將罰金貨幣單位改為新臺幣並提高三十倍計算結
    果後，金額相同，實質並無變更；惟修正前刑法第三十三條
    第五款規定「罰金：（銀元）一元以上。」，修正後刑法第
    三十三條第五款規定「罰金：新台幣一千元以上，以百元計
    算之。」，此部分經比較結果，以修正前之規定有利於被告
    ，自應適用行為時法即修正前之刑法規定。
  (2)被告於五年以內再故意犯本件有期徒刑以上之罪，不論依修
    正前之刑法第四十七條，或修正後之刑法第四十七條第一項
    之規定，均構成累犯，對被告而言並無有利或不利之情形，
    應依修正前之刑法第四十七條論以累犯。
  (3)被告行為後，刑法第二十八條由「二人以上共同實施犯罪之
    行為者，皆為正犯。」，修正為「二人以上共同實行犯罪者
    ，皆為正犯。」。被告與甲女，不論依修正前後之刑法第二
    十八條規定，均為正犯，亦無對被告有利或不利之情形，亦
    應依修正前刑法第二十八條規定論為正犯。
  (4)刑法第十九條由「心神喪失人之行為，不罰。精神耗弱人之
    行為，得減輕其刑。」，修正為「行為時因精神障礙或其他
    心智缺陷，致不能辨識其行為違法或欠缺依其辨識而行為之
    能力者，不罰。行為時因前項之原因，致其辨識行為違法或
    依其辨識而行為之能力，顯著減低者，得減輕其刑。前二項
    規定，於因故意或過失自行招致者，不適用之。」，經比較
    結果，修正前之規定並無對被告不利之情形，自應適用修正
    前規定，作為判斷被告行為時有無精神障礙減刑事由之依據
    。
  (5)被告行為後，刑法第五十五條後段有關牽連犯之規定業已刪
    除，是於新法修正施行後，被告所犯之偽造有價證券罪、行
    使偽造私文書罪、詐欺取財罪，即須分論併罰，惟依修正前
    刑法，被告所犯上開三罪因有牽連犯之裁判上一罪關係，而
    應從一重論以偽造有價證券罪。比較新舊法之規定，修正後
    之刑法對於被告較為不利，自應適用行為時即較有利於被告
    之法律。
四、原判決以被告罪證明確，經比較刑法修正後新舊法規定結果
    ，適用刑法第二條第一項前段、第二百零一條第一項、第二
    百十六條、第二百十條、第三百三十九條第一項、第二百零
    五條、第二百十九條、修正前刑法第二十八條、第五十五條
    、第四十七條、罰金罰鍰提高標準條例第一條前段，審酌被
    告犯後尚能坦認犯行，態度良好，惟至今尚未能與被害人臺
    東企銀、丙○○達成和解，賠償損失，及被害人臺東企銀、
    丙○○所受損害程度等一切情狀，量處有期徒刑三年二月。
    如附表編號一、二、三所示之偽造私文書已行使交付予臺東
    企銀，非被告所有，不與沒收，惟其上偽造「丙○○」之署
    押印文均依刑法第二百十九條規定宣告沒收。附表編號四之
    本票偽造「丙○○」為發票人部分，依刑法第二百零五條規
    定宣告沒收，至本票宋隆水為共同發票人並非偽造，不予沒
    收。表編號五所示偽造「丙○○」印章一枚，雖未扣案，然
    並無證據證明業已滅失，仍依法宣告沒收。經核認事用法均
    無不合，量刑亦屬妥適，應予維持。被告提起上訴，以其行
    為時罹患憂鬱症，精神狀態不佳為由請求輕判，並無理由，
    已如前述，應予駁回。
五、被告犯罪時間雖在九十六年四月二十四日以前，惟其係牽連
    犯刑法第二百零一條第一項、第三百三十九條第一項之罪，
    經宣告逾有期徒刑一年六月之刑，依中華民國九十六年罪犯
    減刑條例第三條第一項第十五款規定，不予減刑，一併指明
    。
據上論斷，應依刑事訴訟法第三百六十八條，判決如主文。
本案經檢察官黃柏齡到庭執行職務。
中　　華　　民　　國　　96　　年　　8 　　月　　28　　日
　　　　　　　　　刑事第十九庭  審判長法　官　尤豐彥
　　　　　　　　　　　　　　　　　　  法　官  魏新國
　　　　　　　　　　　　　　　　　　  法　官  宋　祺
以上正本證明與原本無異。
如不服本判決，應於收受送達後十日內向本院提出上訴書狀，其
未敘述上訴之理由者並得於提起上訴後十日內向本院補提理由書
（均須按他造當事人之人數附繕本）。
                                      書記官　王韻雅
中　　華　　民　　國　　96　　年　　8 　　月　　28　　日
┌──────────────────────────────────────────┐
│附表：                                                           95年度訴字第1764號 │
├──┬──────────────────┬─────────────┬──────┤
│編號│  偽造之私文書、有價證券及印章      │     沒  收  物  品       │  備    註  │
├──┼──────────────────┼─────────────┼──────┤
│ 一 │  臺東企銀金多利中小企業簡便貸款書  │左列文件上偽造「丙○○」  │            │
│    │  暨資料表一份                      │署押一枚及印文一枚        │            │
├──┼──────────────────┼─────────────┼──────┤
│ 二 │  授信約定書一份                    │左列文件上偽造「丙○○」  │            │
│    │                                    │署押二枚及印文七枚        │            │
├──┼──────────────────┼─────────────┼──────┤
│ 三 │  授權書一份                        │左列文件上偽造「丙○○」  │            │
│    │                                    │署押一枚及印文一枚        │            │
├──┼──────────────────┼─────────────┼──────┤
│ 四 │  面額新臺幣七十萬元、發票日為九十三│面額新臺幣七十萬元、發票  │            │
│    │  年二月二十一日之本票一紙（「丙○○│日為九十三年二月二十一日  │            │
│    │  」為發票人名義之偽造部分）        │之本票一紙（「丙○○」為  │            │
│    │                                    │發票人名義之偽造部分）    │            │
├──┼──────────────────┼─────────────┼──────┤
│ 五 │  「丙○○」印章一枚                │左列偽造「丙○○」印章一枚│            │
└──┴──────────────────┴─────────────┴──────┘
附錄本判決論罪科刑法條：
刑法第二百十條：
偽造、變造私文書，足以生損害於公眾或他人者，處五年以下有
期徒刑。
刑法第二百十六條：
行使第二百十條至第二百十五條之文書者，依偽造、變造文書或
登載不實事項或使登載不實事項之規定處斷。
刑法第二百零一條第一項：
意圖供行使之用，而偽造、變造公債票、公司股票或其他有價證
券者，處三年以上十年以下有期徒刑，得併科三千元以下罰金。
刑法第三百三十九條第一項：
意圖為自己或第三人不法之所有，以詐術使人將本人或第三人之
物交付者，處五年以下有期徒刑、拘役或科或併科一千元以下罰
金。
